【裁判字號】    99,台上,1134
【裁判日期】    990226
【裁判案由】    貪污
【裁判全文】
最高法院刑事判決            九十九年度台上字第一一三四號
上  訴  人  甲○○
上列上訴人因貪污案件，不服福建高等法院金門分院中華民國九
十八年十一月十九日第二審判決（九十七年度上訴字第九號，起
訴案號：福建金門地方法院檢察署九十六年度偵字第四九二號）
，提起上訴，本院判決如下：
    主  文
原判決撤銷，發回福建高等法院金門分院。
    理  由
本件原判決認定上訴人甲○○與周福志（已於民國九十四年二月
十五日死亡）於八十五年起至九十年一月十六日間，分別在金門
縣金湖鎮蓮庵村（嗣改為蓮庵里）擔任里長、里幹事職務，負責
辦理該里公務與綜理里回饋金及公益款項之使用、保管業務，均
為依據法令服務於地方自治團體所屬機關而具有法定職務權限之
公務員。渠二人明知福建省金門縣金門酒廠（嗣改為金門酒廠實
業股份有限公司，下稱金酒公司）及福建省金門縣陶瓷廠（下稱
金門陶瓷廠），分別於八十四年、八十五年間，因其事業所產生
廢棄物運至金湖鎮公所開闢於金湖鎮料羅、蓮庵二村間之新塘垃
圾場處理，而陸續撥付蓮庵里各新台幣（下同）二十萬元及八萬
七千五百元，合計二十八萬七千五百元之回饋金，係供作蓮庵村
購買設備、建設及環境改善之公共事務經費，並存入蓮庵村公所
於八十四年十一月三十日在有限責任金門縣信用合作社（下稱金
門縣信用合作社）金湖分社所開立第00000-0-0 號，管理人為周
福志之存款專戶（戶名：蓮庵村公所）內，屬蓮庵村所有之公有
財物。詎上訴人因需資金週轉，明知周福志保管持有上開回饋金
公有財物之帳戶及印章，竟萌貪念，與周福志基於意圖為自己不
法所有之犯意聯絡，二人於九十年一月十六日前往金門縣金湖鎮
○○路三十三號金門縣信用合作社金湖分社，由周福志自上開帳
戶內領出十二萬元，將之交予上訴人侵占入己，供其個人挪作資
金週轉之用。迨於同年九月六日上訴人始將該挪用侵占款項存入
上開帳戶予以返還。嗣上訴人因另案福建金門地方法院九十六年
度訴字第一四號侵占案於九十六年八月十日進行準備程序時，經
該院受命法官訊問其有關檢察官起訴自上開帳戶提領另筆公有款
項二十八萬四千零三十二元予以侵占之犯罪事實時，向原起訴檢
察官自白上開侵占十二萬元公有財物犯行，乃經檢察官自動檢舉
等情。因認第一審經比較刑法及貪污治罪條例之新舊規定後，論
處上訴人共同依據法令從事公務之人員，侵占公有財物罪刑之判
決，為無不合，予以維持，駁回上訴人在第二審之上訴。固非無
見。
惟查：(一)原判決事實係認定金酒公司與金門陶瓷廠分別於八十四
年、八十五年間，因其事業所產生廢棄物運至金湖鎮公所開闢於
金湖鎮料羅、蓮庵二村間之新塘垃圾場處理，而陸續撥付蓮庵里
各二十萬元及八萬七千五百元，合計二十八萬七千五百元之回饋
金，供作蓮庵村購買設備、建設及環境改善之公共事務經費，並
存入蓮庵村公所設於金門縣信用合作社金湖分社管理人為周福志
之帳戶內，屬蓮庵村所有之公有財物等情。然其理由內則謂蓮庵
村公所於八十四年十一月三十日，在金門縣信用合作社金湖分社
開戶，即自是日起至九十一年十二月二十三日結清日止，共存入
如附表「存入系爭帳戶日期及金額欄」所示之各筆款項，合計二
十六萬元。此期間先後於各年度六月及十二月均計息1次，本息
累計共為二十八萬四千零三十二元。此外，並無其他款項存入，
有金門縣信用合作社九十六年三月二日，金信業字第09600073號
函附該帳戶自八十四年十一月一日開戶日起至九十一年十二月二
十三日結清日止之交易明細單（對帳單）影本十五張可證等語（
見原判決第十二頁），此與上開事實認定金酒公司與金門陶瓷廠
為回饋蓮庵里於八十四、八十五年間先後存入二十萬元及八萬七
千五百元，合計二十八萬七千五百元等情，前後不相符合，應有
判決理由矛盾之違法。(二)原判決於理由內係以周福志於九十年一
月十六日退休，上開蓮庵村公所之帳戶嗣由上訴人保管，迨至九
十一年十二月十日上訴人將該帳戶管理人周福志變更為上訴人各
情，有金湖鎮蓮庵里辦公處九十六年八月二十四日汀蓮字第0960
0014號函與金門縣金湖鎮蓮庵里辦公處九十一年十二月十日證明
書在卷足稽。因認上訴人供稱渠係在周福志退休前之九十年九月
六日，將所挪用十二萬元回饋金存入上開帳戶以為返還等情相符
，足見渠與周福志侵占該回饋金之犯行，事證明確（見原判決第
八、九頁）。然周福志既已於九十年一月十六日退休，上訴人縱
於九十年九月六日將該十二萬元存入上開蓮庵村公所帳戶內亦係
在周某退休之後，而非其退休之前，是原判決該項理由論斷未免
前後矛盾，自非適法。(三)依原判決認定之事實，上訴人與周福志
於案發時分任金門縣金湖鎮蓮庵村（嗣改為蓮庵里）里長及里幹
事之職，均為依據法令服務於地方自治團體所屬機關而具有法定
職務權限之公務員。渠二人意圖為自己不法所有之犯意聯絡，於
九十年一月十六日前往金門縣信用合作社金湖分社，由周福志自
上開蓮庵村公所帳戶內領出十二萬元，交予上訴人侵占入己，供
其個人挪作資金週轉之用等情。理由內並認上訴人所為係涉犯貪
污治罪條例第四條第一項第一款之公務員侵占公有財物罪，且與
周福志為該罪之共同正犯。然周福志於九十年一月十六日既已退
休，此並經原判決於理由內予以敘明，則其時渠是否仍具有公務
員身分？不無疑問。是原判決上開事實認定與其理由之論敘，亦
前後不相一致，不無判決理由矛盾之違誤。(四)九十五年七月一日
修正施行前刑法第六十二條前段關於自首之條文係規定：「對於
未發覺之罪自首而受裁判者，減輕其刑。」而該條前段修正後之
規定為「對於未發覺之罪自首而受裁判者，得減輕其刑。」則關
於自首減輕之規定，修正前為「必減」，只要被告符合自首規定
，法院即應予適用，無裁量餘地，此與修正後為「得減」，其是
否減輕，法院仍有審酌權限相較，自以前者對被告有利。乃原判
決理由認此自首減輕之規定，不論修正前後之構成要件並未變更
（見原判決第十七、十八頁），而未加比較，於法自有未合。再
者，上訴人另案所涉侵占案（即福建金門地方法院九十六年度訴
字第一四號），依檢察官於該案提出上開蓮庵村公所之帳戶交易
明細，縱已知該帳戶於九十年一月十六日曾經提領十二萬元之事
實，然該帳戶之管理人為周福志，則該款是否為上訴人所領取侵
占，當無從僅由其交易明細之記載得知其情。原審判決事實欄既
認上訴人本件挪用侵占該十二萬元回饋金之事實，係渠於上開福
建金門地方法院九十六年度訴字第一四號侵占案九十六年八月十
日行準備程序時，自行向原起訴檢察官坦承犯行，始由檢察官自
動檢舉起訴等情，此似徵檢察官於上訴人坦承該侵占犯行之前，
對該十二萬元回饋金之提領是否涉及侵占，以及其犯罪嫌疑人為
何？均尚未知悉，乃原判決於理由內又以檢察官於另案提出上開
蓮庵村公所之帳戶交易明細，已知該帳戶於九十年一月十六日曾
經提領十二萬元之事實，遂認上訴人所為僅屬「自白」，與「自
首」之要件不相符合，此與上開認定之事實亦未免前後矛盾，同
有判決理由矛盾之違失。以上，或係上訴意旨所指摘，或為本院
得依職權調查之事項，應認原判決有撤銷發回更審之原因。
據上論結，應依刑事訴訟法第三百九十七條、第四百零一條，判
決如主文。
中    華    民    國  九十九  年    二    月  二十六  日
                      最高法院刑事第十二庭
                          審判長法官  黃  一  鑫
                                法官  張  春  福
                                法官  林  勤  純
                                法官  李  錦  樑
                                法官  陳  國  文
本件正本證明與原本無異
                                      書  記  官
中    華    民    國  九十九  年    三    月    四    日
                                                      Ｅ

司法院資訊處製作；財團法人民間司法改革基金會備份。
